最高法院刑事判決　　　　　　九十四年度台上字第七二二七號
　　上　訴　人　乙○○
　　　　　　　　　　　　11號.
　　　　　　　　　　　　198.
　　　　　　　　甲　○
　　　　　　　　　　　　22號.
　　共　　　同
　　選任辯護人　馮明雄律師
上列上訴人等因偽造文書案件，不服台灣高等法院高雄分院中華
民國九十二年五月六日第二審判決（九十二年度上訴字第三二０
號，起訴案號：台灣屏東地方法院檢察署九十年度偵字第一六七
九、三五一六號），提起上訴，本院判決如下：
    主  文
原判決關於乙○○部分撤銷，發回台灣高等法院高雄分院。
其他上訴駁回。
    理  由
一、撤銷發回（即上訴人乙○○）部分：
本部分原判決認定：（一）上訴人乙○○為屏東縣枋寮鄉德興宮
（下稱德興宮）管理委員會之常務委員，林勝俊則為該委員會之
主任委員。民國八十八年八月七日下午八時許，德興宮召開第十
屆管理委員會第三次委員、監事八月份定期聯席會議，由林勝俊
主持會議。會議中因多名委員與林勝俊宿有嫌隙而多方杯葛，乙
○○趁機提出對林勝俊不信任案，經與會委員以六票同意、三票
不表示意見表決通過。林勝俊憤而離席，委員陳英中、林清貴二
人亦隨之退席，其他委員見狀，旋即表決由乙○○接任會議主席
繼續主持會議。乙○○主持後提議：「管理委員會應改組為財團
法人，此提議應列入工作計劃。」一案後，即宣布散會。詎乙○
○事後為圖接掌德興宮，明知該會並無正式罷免林勝俊之決議，
僅屬討論事項，且林勝俊、陳英中、林清貴三人均已離席，不可
能表示意見，竟於該次會議後八十八年八月十六日將會議紀錄送
往屏東縣政府備查前之某日，指示同有犯意聯絡之會議紀錄陳榮
裕、李金玲夫婦，在不詳處所，篡改變造當日會議紀錄，將原提
案第五項：「經表決請林常委至信接任主席主持會議。經過六票
通過，三票未表示意見。」及第六項：「管理委員會應改組為財
團法人，此提議應列入工作計劃。」二案，合併挪為第六項議案
，而將第五項更改為罷免主任委員林勝俊之臨時動議，並虛偽製
作經在場九位委員，六位同意罷免，三位（即林勝俊、林清貴、
陳英中）無異議通過之不實紀錄，持以行使函報主管機關屏東縣
政府備查，足以生損害於林勝俊、林清貴、陳英中、德興宮管理
委員會及主管機關對寺廟管理之正確性。嗣因林勝俊比對其所接
獲之會議紀錄與乙○○持往屏東縣政府備案之會議紀錄內容，查
覺有異，始知上情。（二）甲○為德興宮監事，其與乙○○均明
知德興宮原有之圖記（印章）仍由林勝俊保管當中，而乙○○亦
經台灣高等法院高雄分院於八十九年十月四日判決確認其與德興
宮間並無委任關係存在，無代表德興宮之資格，竟為辦理德興宮
管理委員會印鑑變更事宜，基於共同之犯意聯絡，於九十年一月
十七日，冒用「枋寮鄉德興宮管理委員會」名義，推由甲○在不
詳處所，委由不知情之報社人員，於台灣日報第二十三版刊登不
實之「枋寮鄉德興宮圖記（枋寮鄉管理委員）聲明作廢」之聲明
啟事而行使之，足以生損害於德興宮管理委員會、林勝俊及公眾
之信用等情，因而撤銷第一審關於上訴人乙○○部分之科刑判決
，依牽連犯之例改判仍論處上訴人以共同行使偽造私文書，足以
生損害於公眾及他人罪刑，固非無見。
惟查：（一）有罪判決書對於被告有利之證據，如不加以採納，
必須說明其不予採納之理由，否則即有判決不備理由之違法。又
證據之證明力如何，雖屬於事實審法院自由判斷之職權，但此項
判斷，仍須不違背一般經驗法則及論理法則，否則，即難謂為適
法。原判決係以「告訴人林勝俊於上開會議進行中，既因被提出
不信任案表決通過，憤而離席，證人陳英中、林清貴二人亦隨之
退席，且證人林益伸又收到沒有罷免林勝俊之臨時動議的會議紀
錄，足徵該次會議並無正式罷免告訴人林勝俊之決議，而上訴人
提出陳報屏東縣政府備查之該次會議紀錄卻有罷免林勝俊之臨時
動議，並經在場九位委員，六位同意罷免，三位（即林勝俊、林
清貴、陳英中）無異議通過等語之記載，顯見其確有不實」等旨
，因認上訴人有變造上開會議紀錄之情事。然上訴人始終否認有
此部分犯行，並以會議當天，德興宮管理委員會確有以臨時動議
之方式表決罷免主任委員林勝俊等語為辯。稽之卷內資料，德興
宮於八十八年八月七日召開第十屆管理委員會第三次委員、監事
八月份定期聯席會議時，出席人員計有阮明朝、陳英中、李啟銘
、林輝隆、葉啟身、柯太山、鄭榮勝、王朝旗、甲○、林勝俊、
乙○○、方榮村、尤丁財、林清貴及代理記錄李金玲等十五人。
證人林益伸則證稱伊當天有事，未參加開會（見八十八年度偵字
第七六四二號卷第六頁，第一審卷第八二頁）。其中出席之林勝
俊、陳英中、林清貴三人雖陳稱中途退席，但證人林清貴、陳英
中於原審另案八十九年度上字第八四號確認委任關係不存在事件
，在第一審分別證稱：「……，於主任委員（林勝俊）宣布散會
前，就有人提到罷免一事，至於罷免案有否表決已不記得了。」
、「並未做罷免案表決，至於我離席之後有無表決我不清楚。」
（見九十年度偵字第一六七九號卷第二七頁），另證人柯太山、
葉啟身、方榮村、尤丁財等人於偵審中均證稱：案發當天，確有
委員提案罷免林勝俊，係由乙○○主持表決，並以舉手方式表決
通過（見八十八年度偵字第七六四二號卷第二七頁反面、二八頁
，第一審卷第八七至九一頁），證人李金玲亦證稱：會議當天有
臨時動議表決罷免主任委員林勝俊（見第一審卷第五○頁），均
指出有所謂罷免案之提議一事。上開民事確定判決亦認有以臨時
動議方式，提出罷免及改選主任委員之重大議案，但因其程序有
重大瑕疵，固屬無效等情（見九十年度偵字第一六七九號卷第二
八頁反面）。究竟該次會議中有無臨時動議罷免主任委員林勝俊
，與上開會議紀錄內容有無不實，至有重大關係，乃原判決對於
證人林清貴、陳英中於另案所為有利於上訴人之上開證述，何以
不足採，並未說明其不予採納之理由，已有理由欠備之違法；且
對於證人柯太山、葉啟身、方榮村、尤丁財等人之證供，卻僅以
渠等均係同意罷免案之人，所為證言不能採信，悉予摒棄，與採
證法則難謂無違，自亦不足以昭折服。（二）原判決理由又謂「
……依上開修正後之會議紀錄記載，管理委員會係對林勝俊不信
任案投票在先，經表決通過不信任案後，被告乙○○才提案罷免
林勝俊，而罷免案通過後，再表決同意由被告乙○○接續主持會
議，此觀該會議紀錄第4.項至第6.項之記載甚明，是依上開程序
之進行，被告乙○○提案罷免林勝俊時，其尚未經表決同意接續
主持會議，而告訴人林勝俊於其不信任案表決通過後，即憤而離
席……，足見上開所謂罷免林勝俊之臨時動議，並無人主持會議
甚明，該會議既無主持人，則何人受理提案？又如何進行清點、
表決？顯非無疑，惟上開修正後之會議紀錄，竟將罷免之提案人
、附議人、案由、決議等情形，詳細記載十餘行，顯與會議規範
有違，且前後矛盾，難認與事實相符。」等由（見原判決第七頁
理由欄一、<二>2.第三至十五行），資為認定上訴人非主持罷免
林勝俊案之會議主席。然依告訴人林勝俊於檢察官偵查中提出之
「會議錄音帶及譯文」記載：「常務委員林輝隆說：『慢且，主
席我說一下，我們會議開會有通過……，我以林常委身分請給我
離席。……。』監事甲○說：『咱這麼不照章程，表決不信任都
通過……，不信任通過還講甚麼？』監事甲○說：『咱現在麥講
啦……，主任委員不行，你看誰要作主席。』主席林勝俊說：『
ㄢ呢啦……任是我不行，開信徒大會來解決。……』常委林輝隆
說：『我叫你（乙○○）代理主席，你有同意嘸。』常委乙○○
說：『出席人員，出席人員清查……。』林輝隆說：『我來提案
，不信任已經通過，我提名林常委至信做主席。』常委乙○○說
：『你給我下來……，我作主席，你們有同意嗎？』常委林輝隆
說：『出席二分之一就通過。』主席林勝俊說：『不要開會。』
常委乙○○說：『你無權啦……，你講不開，你無權啦。』主席
林勝俊說：『總幹事出來。』常委乙○○說：『請尊重好嗎？感
謝……，請繼續咱第三次委員聯席會。』常委林輝隆說：『主席
，給委員會報告……，因為這牽連到德興宮財產問題。』（斷訊
，林勝俊已離開）」（見八十九度偵續字第八七號卷第四一至四
四頁），似係於通過林勝俊不信任案後，由另位常委林輝隆推舉
上訴人代理主席，旋即由上訴人清查人數並繼續開會，林勝俊始
離席退出。如果無訛，則其後進行之罷免林勝俊之臨時動議，是
否無人主持會議，即不無研求之餘地。究竟實情如何，原判決並
未根究明白，遽為上開認定，尚嫌速斷。（三）按刑法第五十五
條規定「犯一罪而其方法或結果之行為犯他罪名者」，學說上稱
為牽連犯，係指行為者意念中祇欲犯某罪，而其實施犯罪之方法
，或其實施犯罪之結果，觸犯行為人目的行為以外之其他罪名而
言。牽連犯之數行為間，有無方法或結果行為與目的行為之牽連
關係存在，不純以行為人主觀之犯意為準，仍應參酌行為時客觀
之事實以為決定，即數行為之間，其犯意應連貫外，必須在客觀
上認其方法或結果行為，與犯罪之目的行為，有不可分離之直接
密切關係，始為牽連犯。原判決就檢察官所未起訴之上訴人變造
八十八年八月七日會議紀錄之事實，雖認與九十年一月十七日偽
造聲明啟事之犯罪事實，有牽連犯之裁判上一罪關係併為審判，
但對於其變造會議紀錄行為及偽造聲明啟事行為之間，從客觀之
情形或主觀之犯意以觀察，究竟具有如何不可分離之密切直接關
係，而得謂有牽連犯關係之適用，原判決並未論述說明，其適用
法則併有可議。以上或為上訴意旨所指摘，或為本院得依職權調
查之事項，應認原判決關於上訴人乙○○部分有撤銷發回更審之
原因。
二、上訴駁回（即上訴人甲○）部分：
按刑事訴訟法第三百七十七條規定，上訴於第三審法院，非以判
決違背法令為理由，不得為之。是提起第三審上訴，應以原判決
違背法令為理由，係屬法定要件。如果上訴理由書狀並未依據卷
內訴訟資料，具體指摘原判決不適用何種法則或如何適用不當，
或所指摘原判決違法情事，顯與法律規定得為第三審上訴理由之
違法情形，不相適合時，均應認其上訴為違背法律上之程式，予
以駁回。本件上訴意旨略稱：乙○○自主管機關屏東縣政府於八
十八年九月十日以八八屏府禮字第一六一三九六號函准予備查為
主任委員起，至同府九十年一月三十一日，以九十屏府民禮字第
一四七○○號函撤銷其主任委員之日止，應均為該宮合法之主任
委員，自有代表該宮之權，尤不能謂無製作權，縱令其不應製作
而製作，亦無偽造之可言，從而上訴人甲○基於乙○○之授權委
託，應不成立刑法第二百十條之偽造文書罪等語。
惟查：本件原判決撤銷第一審關於上訴人甲○部分之科刑判決，
改判仍論處上訴人以共同行使偽造私文書，足以生損害於公眾及
他人罪刑，係依憑上訴人於偵查中之供述（見九十年度偵字第一
六七九號卷第二一頁反面、二二、六五、六六頁）、告訴人林勝
俊之指訴、卷附九十年一月十七日台灣日報一份、原審八十九年
度上字第八四號民事判決及確定證明書影本各一份（見同上偵查
卷第十、二四至三○頁）等證據資料，為其論罪依據。並敘明：
（一）依上引原審法院八十九年度上字第八四號民事判決及確定
證明書，林勝俊代表德興宮起訴請求確認德興宮與乙○○間主任
委員之委任關係不存在事件，經原審民事庭於八十九年十月四日
判決駁回乙○○之上訴，已於八十九年十一月十六日確定，是乙
○○自不具德興宮主任委員身份。則上訴人依乙○○之指示，於
九十年一月十七日以德興宮管理委員會名義在台灣日報所刊登作
廢德興宮圖記（印章）之聲明啟事，即屬無製作權限。（二）林
勝俊另以同一事實、同一訴訟標的，再次起訴請求確認德興宮與
乙○○間主任委員之委任關係不存在，因無訴訟實益，固經原審
於八十九年十月四日以八十九年度上字第八五號判決駁回林勝俊
在第一審之訴確定（見同上偵查卷第四六至四九頁），但不影響
上開八十九年度上字第八四號民事確定判決之效力。（三）上訴
人於偵查中供稱：「林勝俊在接獲勝訴判決後有二次要求要移交
，一次是九十年一月份，一次是九十年三月份，……，在我登報
之前告訴人有要求移交一次，登報後又來要求移交一次。」、「
我沒有拿（台灣高等法院高雄分院八十九年度上字第八四號判決
）去申請（變更印鑑），我與乙○○是拿八五號判決去縣府申請
（變更印鑑），是在九十年一月十七日登報前一、二天去的。」
等語（見同上偵查卷第六五、六六頁），除足證上訴人所辯其不
知林勝俊與乙○○間之上開民事訴訟結果，為不足取外，更見其
與乙○○有企圖矇騙主管機關以申請變更印鑑甚明。（四）上訴
人既已知悉德興宮原主任委員林勝俊與德興宮間主任委員之委任
關係仍屬存在，當知林勝俊持有之原圖記亦屬有效，自不能再依
該管理委員會八十八年度第四次定期會議之決議登報作廢圖記，
竟仍執意以德興宮管理委員會名義，登報聲明作廢德興宮原有圖
記，自足以生損害於德興宮管理委員會、林勝俊及公眾之信用。
至上訴人事後於九十一年三月二十三日以乙○○名義再於台灣日
報刊登「枋寮德興宮原印鑑續存重刻印鑑因變更程序未完成聲明
作廢」（見原審卷第一○九頁），係犯罪後所為之更正聲明，尚
不影響其罪責之成立。對於上訴人否認犯行，悉依卷證逐一指駁
說明綦詳，核與論理法則、證據法則均無違背。且查上開原審八
十九年度上字第八四號民事確定判決，係以德興宮管理委員並無
罷免主任委員之權限，乙○○及其他管理委員所為罷免主任委員
林勝俊及由乙○○接任主任委員職務之決議，自屬無效，且其罷
免及改選主任委員之程序有重大瑕疵，亦屬無效等情，因而確認
乙○○與德興宮間主任委員之委任關係不存在，即確定林勝俊自
始即為德興宮之主任委員。上訴意旨所指之屏東縣政府九十年一
月三十一日九十屏府民禮字第一四七○○號函（見第一審卷第二
三頁），僅係依上開民事確定判決據以撤銷該府先前於八十八年
九月十日以八八屏府禮字第一六一三九六號函及八十八年十一月
十七日以八八屏府禮字第二○二五四四號函及其附件寺廟變動登
記表，此乃主管機關對於寺廟變動登記之管理，尚難執此得以遽
認乙○○於九十年一月三十一日前仍為德興宮之合法主任委員。
按報紙之廣告啟事已成社會慣行，其啟事乃表示刊登人之主體及
其意識內容，從其社會機能，公共信用觀察，非不得認係具備文
書性之特殊性質文書，若有冒名刊登，即偽造者，顯具可罰性，
得為偽造文書罪之客體，本件乙○○既經法院判決確認其與德興
宮間主任委員之委任關係不存在，自無代表該德興宮管理委員會
之權限，上訴人知情，仍聽從乙○○之指示，利用不知情之報社
工作人員，在報上刊登冒用德興宮管理委員會名義之廣告，應成
立偽造私文書罪之間接正犯，刊登廣告，藉報紙之販賣而流傳，
已達行使之階段，應依行使偽造私文書罪論擬。上訴意旨係就原
審採證認事職權之適法行使，及原判決已說明論駁之事項，徒憑
己見重為事實爭辯，核與法律規定得為第三審上訴理由之違法情
形，不相適合，應認上訴人甲○部分之上訴為違背法律上之程式
，予以駁回。
據上論結，應依刑事訴訟法第三百九十七條、第四百零一條、第
三百九十五條前段，判決如主文。
中　　華　　民　　國　九十四　年　 十二 　月　二十二　日
                      最高法院刑事第七庭
                          審判長法官  呂　潮　澤
                                法官  吳　昆　仁
                                法官  孫　增　同
                                法官  趙　文　淵
                                法官  吳　　　燦
      本件正本證明與原本無異
                                      書  記  官
中　　華　　民　　國　九十四　年　 十二 　月　二十八  日
                                                      Ｌ
